【裁判字號】    99,易,2748
【裁判日期】    991028
【裁判案由】    詐欺
【裁判全文】
臺灣臺中地方法院刑事判決              99年度易字第2748號
公  訴  人  臺灣臺中地方法院檢察署檢察官
被      告  甲○○
上列被告因詐欺案件，經檢察官提起公訴（九十九年度偵字第二
四八六號），本院判決如下：
    主   文
甲○○幫助意圖為自己不法之所有，以詐術使人將本人之物交付
，累犯，處有期徒刑肆月，如易科罰金，以新臺幣壹仟元折算壹
日。
    犯罪事實
一、甲○○前因二次詐欺案件，經本院先後以九十七年度中簡字
    第一０七五號及九十七年度易字第二一一三號各判處有期徒
    刑三月、三月，嗣經聲請合併定應執行刑為有期徒刑五月確
    定，甫於民國九十七年十二月六日縮刑期滿執行完畢而於翌
    日出監。詎其仍不知悔改，其雖預見提供金融帳戶予他人使
    用，將可能淪為他人實施財產犯罪之工具，竟仍基於幫助詐
    欺之不確定故意，於九十八年十一月十八日前之某日，在不
    詳地點，將其向中華郵政股份有限公司大里大新郵局（下稱
    大里大新郵局）所申辦掛失補發之帳號00000000000000號帳
    戶之存摺、金融卡及密碼等物，交付予真實姓名年籍不詳之
    成年人使用。嗣該不詳人士所屬詐騙集團成員，在取得甲○
    ○所交付之上開帳戶資料後，即共同基於意圖為自己不法所
    有之犯意聯絡，於九十八年十一月十八日某時許，假冒係雲
    林縣警察局之警員，撥打電話向乙○○佯稱：其涉犯洗錢案
    件，需將帳戶內之款項匯入指定之帳戶代為監管云云，致乙
    ○○陷於錯誤，而於同日下午四時二十八分許，前往臺中市
    ○○區○○路三段一三０號之西屯郵局處，以臨櫃匯款之方
    式將新臺幣（下同）十萬元匯入甲○○所有之上開郵局帳戶
    內，事後並傳真偽造之偵查卷宗一張，以取信乙○○。嗣乙
    ○○發覺受騙而報警處理，始循線查獲上情。
二、案經乙○○訴由臺中縣警察局霧峰分局報告臺灣臺中地方法
    院檢察署檢察官偵查起訴。
    理   由
壹、證據能力方面：
一、按被告以外之人於審判外之言詞或書面陳述，除法律有規定
    者外，不得作為證據；又被告以外之人於審判外之陳述，雖
    不符前四條之規定，而經當事人於審判程序同意作為證據，
    法院審酌該言詞陳述或書面陳述作成時之情況，認為適當者
    ，亦得為證據。當事人、代理人或辯護人於法院調查證據時
    ，知有第一百五十九條第一項不得為證據之情形，而未於言
    詞辯論終結前聲明異議者，視為有前項之同意，刑事訴訟法
    第一百五十九條第一項、第一百五十九條之五分別定有明文
    。本件公訴人及被告甲○○於本院調查證據時，對於被害人
    乙○○於警詢陳述之證據能力，均未於言詞辯論終結前聲明
    異議，且本院審酌該等言詞陳述作成時之情況，為被害人就
    其親身見聞及經驗所為之陳述，且查無任何違反被害人陳述
    任意性之事由存在，堪認為適當，自應認具有證據能力，合
    先敘明。
二、而卷附中華郵政股份有限公司臺中郵局九十八年十二月八日
    中管字第0982104507號函暨檢送帳號000000-0帳戶立帳申請
    書影本及交易詳情等資料，係該等金融機關人員紀錄客戶開
    戶及交易明細資料，均具例行性性質甚明，核與刑事訴訟法
    第一百五十九條之四第二款從事業務之人於業務上或通常業
    務過程所須製作之證明文書規定相符，此外又查無該文書有
    何顯有不可信之情形，依刑事訴訟法第一百五十九條之四第
    二款規定，自得為證據。
貳、得心證之理由：
一、訊據被告甲○○固坦承上開大里大新郵局帳戶原係由其申辦
    補發使用等情，惟矢口否認有何幫助詐欺取財犯行，辯稱：
    伊於九十八年十一月十六日（按：依卷附該局客戶歷史交易
    清單顯示應為十七日）上午八時許，至大新郵局更換存摺，
    於取得新存摺後，即將該帳戶之存摺、金融卡連同記載密碼
    之紙條放置在機車置物箱內，行經臺中市○○路與民權路口
    時，因機車故障，而將機車停放在該處，迄同年月二十一日
    上午十時許，伊之妻子向伊索取上開帳戶資料，伊才搭乘計
    程車前往機車停放處，發現機車置物箱已遭人撬開，且置於
    其中之存摺及金融卡亦遭人竊取云云。惟查：
  (一)被告申請掛失補發之大里大新郵局帳戶確係被告所開設，而
    被害人乙○○亦於上開犯罪時間，遭不詳詐騙集團成員以上
    開犯罪手法詐欺取財，並於九十八年十一月十八日在臺中市
    ○○區○○路三段一三０號之西屯郵局處，臨櫃匯款十萬元
    至被告上開大里大新郵局帳戶內等情，業據被害人乙○○於
    警詢時指述明確，並有中華郵政股份有限公司臺中郵局九十
    八年十二月八日中管字第0982104507號函暨檢送帳號000000
    -0帳戶立帳申請書影本及交易詳情等資料各一件附卷可稽，
    復有被害人乙○○所提出之郵政國內匯款執據、臺中縣霧峰
    分局大里分駐所員警職務報告書、臺中市警察局第六分局西
    屯派出所受理各類案件紀錄表、受理詐騙帳戶通報警示簡便
    格式表、受理刑事案件報案三聯單、內政部警政署反詐騙諮
    詢專線紀錄表、本院九十七年度中簡字第一０七五號簡易判
    決、本院九十七年度易字第二一一三號刑事判決各一份及本
    院電話紀錄表二紙在卷可資佐證；而被告對於被害人乙○○
    受騙匯款至其所申請補發之上開大里大新郵局帳戶一節，亦
    不爭執，則被告所申請補發之上開大里大新郵局帳戶，遭詐
    騙集團成員作為詐財之匯款帳戶使用之情，應堪認定。
  (二)被告雖以上開情詞置辯，惟衡諸常理，金融機構存摺、金融
    卡及密碼，實為現代人日常生活中不可或缺之重要交易及理
    財工具，一旦遺失，除造成個人財物之損失之外，甚至若為
    他人作為犯罪工作之用，則不但損及自己個人信用，更有因
    此背負刑責之可能，是以一般人皆知曉應將上開物品分開保
    管，以避免一次同時遺失或全數遭竊的風險，衡情當無共置
    一處之理，且被告為具一般智識程度之成年人，況其甫於九
    十六年七月中旬某日、同年十二月四日，因將己所申辦之臺
    新國際商業銀行大里分行帳號00000000000000號、合作金庫
    商業銀行建成分行帳號0000000000000000號帳戶之存摺、金
    融卡、印章、密碼等物交付詐騙集團成員使用，業經本院以
    九十七年度中簡字第一０七五號、九十七年度易字第二一一
    三號分別判處有期徒刑三月、三月確定在案，則被告當較一
    般人更熟知保管自己帳戶資料之重要性。惟其竟將九十八年
    十一月十七日起掛失補發之上開郵局帳戶之存摺、金融卡及
    密碼等相關物品一起放置於其機車置物箱內達數天之久，且
    於同年月二十一日發現失竊後，並未報警處理。參以被告於
    警詢及偵查中皆自承上開帳戶係己申辦用以請領低收入戶補
    助及殘障補助之用，倘被告果遺失該帳戶資料，則被告便無
    法領取匯入之補助款項，豈有不立即向金融機構申報遺失，
    並申請補發帳戶資料之理，更遑論以「因為嫌麻煩所以沒有
    報案」、「不知道事情的嚴重性」、「不知道要向那個轄區
    報警」等理由塘塞，實與一般常情有違，顯非無疑；且上開
    銀行帳戶之存摺、金融卡等物既置於機車置物箱內達五日之
    久，因而遺失或遭竊，何以價值相對較高之機車並未同時遺
    失或遭竊，此實亦啟人疑竇。再參以現今詐欺集團對外以數
    千元代價即可輕易收購金融帳戶，並無冒險收購他人遺失或
    失竊等來源不明之金融帳戶必要，因若帳戶所有人察覺存摺
    、金融卡等物遺失而向金融機關掛失，所詐得之金錢將有無
    從提領之危險，故被告所辯：因機車故障，而將機車停放在
    臺中市○○路○○路口處，迄同年月二十一日上午十時許，
    伊之妻子向伊索取上開帳戶資料，伊才搭乘計程車前往機車
    停放處，發現機車置物箱已遭人撬開，且置於其中之存摺及
    金融卡亦遭人竊取云云，實難採信。復按金融機構之帳戶關
    乎存戶個人財產權益甚大，而帳戶內款項之提領，僅須擁有
    該帳戶之存摺及印鑑，或以該帳戶之金融卡配合鍵入正確密
    碼使用即可，一旦遺失，除將造成個人財物之損失外，甚且
    可能淪為他人犯罪之用，不但損及自己個人信用，更有因此
    背負刑責之可能。是以，一般人皆知曉應將上開重要物品妥
    為保管、分開存放，以避免失竊或遭人利用之風險。而有關
    密碼之設定，一般人為便於記憶，通常會選擇與其日常生活
    有關或富有某種意涵之數字，倘設定密碼後又將之記載於金
    融卡上或與金融卡同置一處，無異係使非法取得金融卡之人
    得以按圖索驥，則密碼之設定豈非失其防護之作用。而被告
    亦於偵查時供稱：「（問：金融卡的密碼？）00000000。（
    問：如何設定？）用我小孩子的生日，他的生日是2003 年1
    月10日。」等語甚詳（參臺灣臺中地方法院檢察署九十九年
    度偵字第二四八六號偵查卷宗第十三頁），本件被告既選擇
    其容易熟記之女兒生日作為密碼，足見被告對於金融密碼已
    瞭然於胸，未見有抄寫金融密碼之必要，且依目前之金融實
    務運作，縱有誤輸入密碼三次而遭鎖卡或沒入之情事，僅需
    存戶本人持身分證件及原開戶印鑑，即可臨櫃申請解鎖或逕
    行領回遭沒入之金融卡，當無刻意將之附記在紙條上並夾放
    在存摺內，而徒增帳戶遭人盜用之風險，是被告上開所辯，
    顯與常情有違。又金融帳戶之存摺、金融卡及密碼遺失者，
    只要向金融機構辦理掛失止付，詐欺集團將無法提領詐得金
    額，且詐欺集團若未取得原帳戶之所有人同意而加以使用，
    則費盡心思所詐得金額亦有可能遭原帳戶所有人以掛失補發
    方式提領一空，而詐騙所得之金額動輒上萬元，遠較購買或
    承租帳戶使用之微薄款項為鉅，是衡情詐欺集團不致以遺失
    或竊得等無法掌控之帳戶，作為詐騙被害人出入往來帳戶，
    而甘冒可能遭原帳戶所有人凍結帳戶補辦存摺資料領款，致
    無法提領之風險。因此，本件被告所有之上開郵局帳戶存摺
    及金融卡等物，若係遺失或遭竊而落入詐欺集團成員之手，
    詐欺集團為避免上述風險，當不致於使用該帳戶行騙。故被
    告辯稱其所有之上開郵局帳戶存摺、金融卡及密碼係遭竊遺
    失云云，顯與常情相悖而尚難遽信。甚以，被告申辦補發之
    上開大里大新郵局帳戶既經詐騙集團作為向人詐財之匯款帳
    戶使用，而被告對於前開帳戶何以落入詐騙集團成員手中復
    無法提出任何合理之說明，亦無任何相關事證足證前開金融
    帳戶有遺失或遭竊之情事，以供本院查證對其有利之事項，
    本院在無任何相關佐證之前提下，自難遽以採信其供詞；由
    此推論，被告申辦補發之上開大里大新郵局帳戶之存摺、金
    融卡及密碼，應係被告在不詳時間、地點，以不詳代價、方
    法，提供予詐騙集團作為詐財匯款之人頭帳戶使用，至於被
    告前開所辯，顯係事後卸責之詞，礙難採信。
  (三)又被告雖復辯稱：伊因為精神狀況不好而於九十七年至九十
    八年間有至醫院精神科就診之情，真的沒有印象有發生過將
    存摺交給他人或賣掉之事云云。惟查，被告於歷次警詢、偵
    查及本院準備程序、審理中，就其使用該帳戶係用供殘障補
    助入戶匯款使用、曾經在九十八年十一月間更換存摺、試圖
    打電話至郵局辦理掛失，以及曾遭郵局行員告知帳戶有問題
    而不能掛失，致隔日再前往郵局辦理相關帳戶事宜等情，除
    細節部分如更換存摺之日期有一日之差（如上所述）外，其
    餘均能悉數記得，且與卷附被告郵局帳戶之客戶歷史交易清
    單內相關記載大致相符，並有本院九十九年十月十三日之就
    其帳戶歷次交易中摘要為「00000000」係指社會局身心殘障
    專戶的帳號一節詢明臺中豐原郵局之電話紀錄表可資佐憑；
    而被告就該帳戶之密碼為其女兒之生日一節，復始終供述明
    確，顯然其辨別事理之能力並未因其精神狀況而有所喪失或
    顯著降低之情，是被告此處所辯，亦無從為其有利之認定而
    減免其責，附此敘明。
  (四)另按刑法上之故意，可分為直接故意與不確定故意（未必故
    意），所謂「不確定故意」，係指行為人對於構成犯罪之事
    實，預見其發生而其發生並不違背其本意者，刑法第十三條
    第二項定有明文。今日一般人至郵局或銀行開設帳戶並非難
    事，如非供犯罪之非法使用，衡情自無置自己名義帳戶不用
    ，而出價取得他人帳戶使用之必要。又衡諸金融存款帳戶事
    關存戶個人財產權益之保障，除非本人或與本人親密關係者
    ，難認有何理由可自由流通使用該存摺，而一般人均有妥為
    保管防阻他人任意使用之認識，縱因特殊情況偶有交他人使
    用之需，亦必然深入瞭解用途再行提供以使用，方符常情。
    是無正當理由，將帳戶提供他人使用，客觀上足可預見其目
    的，係欲以該金融帳戶供作犯罪出入之帳戶或其他不法目的
    ，否則應無隱匿自己名義帳戶而購買他人金融帳戶使用之必
    要。且邇來利用電話或報紙刊登廣告詐欺取財之犯罪類型層
    出不窮，該等犯罪多數均係利用人頭帳戶作為出入帳戶，並
    經媒體廣為披載，此應為一般人本於一般認知能力所易於意
    會者。故被告對於交付上開大里大新郵局帳戶之存摺、金融
    卡及密碼予某真實姓名年籍不詳之人，導致該帳戶將可能被
    用來作為詐欺取財等非法用途之工具一節，應有所預見，且
    不違背其本意。是以，被告猶提供其所申請開立之上開銀行
    帳戶資料予該真實姓名年籍不詳之人使用，足認被告主觀上
    確有容任該人將上開帳戶作為詐欺取財之指定帳戶使用之犯
    意，準此，被告有幫助詐欺取財之不確定故意，應屬無訛。
    本件事證明確，被告上開犯行洵堪認定。
二、核被告甲○○所為，應成立刑法第三十條第一項、第三百三
    十九條第一項之詐欺取財罪之幫助犯，並依刑法第三十條第
    二項之規定減輕其刑。（被告本件犯罪之型態為幫助他人詐
    欺取財，因詐欺取財之正犯是否屬於共同正犯，與被告應成
    立之罪名、刑責均無涉，為免累贅，爰不於主文欄諭知被告
    幫助「共同」詐欺取財，附此敘明）。又被告前因二次詐欺
    案件，經本院先後以九十七年度中簡字第一０七五號及九十
    七年度易字第二一一三號各判處有期徒刑三月、三月，嗣經
    聲請合併定應執行刑為有期徒刑五月確定，甫於九十七年十
    二月六日縮刑期滿執行完畢而於翌日出監等節，有臺灣高等
    法院被告前案紀錄表及臺灣臺中地方法院檢察署刑案資料查
    註紀錄表各一份附卷可按，其於受徒刑執行完畢後五年以內
    ，故意再犯本件有期徒刑以上之罪，應論以累犯，爰依刑法
    第四十七條第一項之規定加重其刑。爰審酌被告前已有詐欺
    之犯罪前科，本次再度提供前開帳戶供他人非法使用，幫助
    犯罪者隱匿真實身份，助長社會犯罪風氣及增加追緝犯罪之
    困難度，其犯罪動機、目的、手段及犯罪後猶矢口否認犯行
    ，犯後態度不甚佳，惟念其所為提供帳戶僅為幫助行為，尚
    未實際參與詐欺取財之犯行，可責難性較輕，及被害人乙○
    ○受騙金額等一切情狀，量處如主文所示之刑，並依法諭知
    易科罰金之折算標準，以資懲儆。
據上論斷，應依刑事訴訟法第二百九十九條第一項前段，刑法第
三百三十九條第一項、第三十條第一項、第二項、第四十七條第
一項、第四十一條第一項前段，刑法施行法第一條之一，判決如
主文。
本案經檢察官陳雅瑩到庭執行職務。
中    華    民    國    99    年    10    月    28    日
                  刑事第十一庭  審判長法  官  林慧英
                                      法  官  江奇峰
                                      法  官  林學晴
上正本證明與原本無異。
如不服本判決應於收受送達後10日內向本院提出上訴書狀，並應
敘述具體理由；其未敘述上訴理由者，應於上訴期間屆滿後20日
內向本院補提理由書（均須按他造當事人之人數附繕本）「切勿
逕送上級法院」。
                                      書記官  簡雅文
中    華    民    國    99    年    10    月    28    日
【附錄本案論罪科刑法條】
刑法第三百三十九條第一項：
意圖為自己或第三人不法之所有，以詐術使人將本人或第三人之
物交付者，處五年以下有期徒刑、拘役或科或併科一千元以下罰
金。

司法院資訊處製作；財團法人民間司法改革基金會備份。
